臺灣彰化地方法院民事判決
110年度訴字第91號
原      告  陳明豐  


訴訟代理人  蘇若龍律師
被      告  園林國寶第二期管理委員會


法定代理人  林武毅  

訴訟代理人  楊錫楨律師
複代理人    洪任鋒律師
上列當事人間請求返還土地等事件，本院於民國111年3月2日言
詞辯論終結，判決如下：
    主  文
被告應將坐落彰化縣○○市○○段000地號，如附圖所示編號D3部分
面積288平方公尺之土地返還原告。
原告其餘之訴駁回。
訴訟費用由被告負擔四分之一，其餘由原告負擔。
本判決原告勝訴部分，於原告以新台幣403,200元為被告供擔保
後，得假執行；但被告如以新台幣1,209,600元為原告供擔保後
，得免為假執行。
原告其餘假執行之聲請駁回。 
    事實及理由
一、原告聲明求為判決被告應將坐落彰化縣○○市○○段000地號土
    地上如附圖（即彰化縣員林地政事務所收件日期文號民國10
    6年12月28日員土測字2631、2632號土地複丈成果圖）所示
    編號A2部分之紅磚道路、A3部分之水泥道路、A4部分之柏油
    道路、C2部分之花台除去騰空，並將附圖所示編號A2、A3、
    A4、C2、D3部分之土地返還予原告；併願供擔保請准宣告假
    執行。主張略以：
  ㈠坐落彰化縣○○市○○段000地號土地（下稱系爭土地）係原告所
    有，附圖所示編號A2部分之紅磚道路、A3部分之水泥道路、
    A4部分之柏油道路、C2部分之花台及D3部分，均為幸甫開發
    實業有限公司（下稱幸甫公司）合建時所設置，目前由被告
    管理使用，依彰化縣政府建造執照所示，園林國寶第二期社
    區之建築地號僅為益民段130地號等58筆地號，並不包括系
    爭133地號土地，原告並不同意被告使用上開部分土地。
  ㈡另案（本院106年度訴字第794號、台中高分院108年度上易字
    第42號）確定判決僅認定彰化縣○○市○○段0000地號土地與被
    告間有使用借貸契約，然香山段1444地號土地提供使用，有
    土地使用權同意書，而系爭土地並無土地使用權同意書，顯
    然系爭土地之前地主黃明堆、黃瓊玉並未同意將系爭土地提
    供作為封閉式社區之部分土地，更未出具系爭土地使用同意
    書，復無與被告協議或同意園林國寶二期社區住戶使用，臺
    灣彰化地方法院檢察署檢察官102年度偵續字第98號不起訴
    處分書亦認定系爭土地並非被告之社區住戶買受之房屋、土
    地契約之標的，買賣雙方亦未就系爭土地如何使用而為約定
    ，建案銷售廣告文宣係僅供買受人參考，與住戶買受房屋、
    土地之買賣契約內容無涉，顯見系爭土地並未存有使用借貸
    契約。
  ㈢原告為系爭土地之所有權人，本於所有權排除侵害，自非以
    損害他人為主要目的，縱因而影響被告或社區住戶現實使用
    之利益，並無違反誠信原則。而另案確定判決業已確認被告
    對於香山段1444地號土地，如附圖所示編號A部分面積46.07
    平方公尺及編號A1部分面積65.93平方公尺之紅磚道路，暨
    編號B部分面積46.28平方公尺之土地有使用權存在，而該部
    分設置有社區警衛室、大門及紅磚道路，已可提供被告或社
    區住戶使用，並可作為通行及出入使用，因此原告對於系爭
    土地而為主張及請求，並無造成通行及使用不便之重大損失
    ，亦不影響多數之社區住戶之正常作息活動等語。
二、被告聲明求為判決原告之訴駁回；如受不利判決，願供擔保
    聲請宣告免為假執行。答辯略以：
  ㈠訴外人蔡憲忠曾於另案（鈞院106年度訴字第794號）以系爭
    土地所有人，及香山段1444地號土地共有人之地位，對被告
    及員林市公所訴請返還土地，之後蔡憲忠撤回對員林市公所
    就系爭土地之訴，二審時由原告承當訴訟，判決原告請求返
    還香山段1444地號土地敗訴確定。而本件系爭土地上之紅磚
    道路、水泥道路、柏油道路、花台等地上物，並非被告鋪設
    或設置，係由幸甫公司所鋪設及設置，附圖D3部分北側有住
    戶堆放水桶、桌椅等雜物並停放汽車，中段有住戶停放汽車
    情形，均非被告所放置，被告對於上開地上物既無所有權，
    即無事實上處分權能，並不能任意拆除，原告依所有權妨害
    除去請求權之法律關係，請求被告除去騰空，並將該土地返
    還原告，顯屬無據。
  ㈡被告於96年7月間成立，訴外人黃瓊玉擔任負責人之幸甫公司
    ，於94年興建園林國寶第二期建案時，與系爭土地及1444地
    號土地之共有人黃明堆合建，並提供此2筆土地作為該建案
    屬於封閉式社區之一部分土地，系爭土地之前共有人黃明堆
    及黃瓊玉雖未提供土地使用權同意書給被告，然此2筆土地
    既係作為被告所屬封閉式社區之一部分土地，當無割裂認定
    未與被告就系爭土地成立使用借貸契約之理，方符合經驗法
    則。依園林國寶第二期廣告第1、2頁中「系爭133地號土地
    」之註記雖為手寫，然由第1頁右上角已標註「全區平面圖
    」之字樣觀之，顯然已經將系爭土地包含在建案之範圍內；
    又第3頁廣告上之打勾註記雖為事後添加，然其標示之內容
    「有社區專用花園」並非事後添加，顯見系爭土地即為該廣
    告頁面所稱之社區專用花園。幸甫公司在系爭土地上所設置
    之紅磚道等全部地上物，除了作為被告通道使用外，也有讓
    買受被告社區之住戶能體驗社區專用花園美景並於上休憩之
    意，顯然系爭土地原所有人黃瓊玉同意被告社區住戶使用系
    爭土地。
　㈢訴外人陳俊傑與林世雄有2500萬元消費借貸關係，陳俊傑於
    系爭土地及香山段1444地號土地移轉所有權予蔡憲忠時，就
    系爭土地、香山段1444地號土地上有地上物一事應知情。系
    爭土地及香山段1444地號土地，係被告占用供社區作為警衛
    室、大門（為1444地號土地之地上物）、紅磚道路、水泥道
    路、柏油道路、花台等（為系爭土地之地上物）之用，從占
    用外觀之狀態並非無法查悉，蔡憲忠既然已知悉系爭土地、
    香山段1444地號土地之地上物等現況，其移轉上開2筆土地
    給原告前，不可能未將土地現況告知原告，而原告亦不可能
    於買受前未前往現場查勘，被告本於系爭土地前共有人黃瓊
    玉及黃明堆之同意，信賴其得繼續占用系爭土地，進而使用
    上述紅磚道等地上物，事後卻因原告受讓取得系爭土地而受
    到阻礙，不但對於被告所屬社區住戶造成通行及使用不便之
    重大損失，而就社會整體利益觀之，更影響多數之社區住戶
    之正常作息活動，若允許原告本件請求，對被告所屬社區住
    戶及社會整體利益而言，損失非可謂小；縱使系爭土地因提
    供被告所屬社區使用之故，可能導致日後交易價值變低，然
    此並非原告受讓前所不知，足見原告所受之損失甚小，自應
    使系爭土地原共有人黃瓊玉、黃明堆與被告間所成立之使用
    借貸契約，對於受讓之第三人即原告繼續存在，而認原告應
    繼續受使用借貸契約之拘束。本件基於誠實信用原則，應允
    許被告援用系爭土地原共有人同意供被告使用之債權契約約
    定，據以對抗原告，較為公允。被告之社區住戶從開始使用
    系爭土地迄今，時間甚久，原告復於現在再主張所有權妨害
    除去，應有違反誠實信用原則之虞等語。
三、兩造經本院整理及協議簡化爭點，同意成立爭點整理協議如
    下：
　㈠不爭執之事項：
    ⒈系爭土地，自94年6月1日為黃明堆、黃瓊玉共有，黃明堆
      將其持分出賣予黃瓊玉，96年12月7日完成所有權移轉登
      記；黃瓊玉於104年1月14日將系爭土地信託登記給其女林
      幸儀，104年10月5日以買賣為原因移轉登記給蔡憲忠，蔡
      憲忠於108年2月22日以買賣為原因移轉登記給原告。
    ⒉坐落彰化縣○○市○○段0000地號土地，為黃明堆、黃瓊玉共
      有，黃瓊玉將其持分於104年1月14日信託登記給其女林幸
      儀，之後受託人變更為蔡憲忠，經塗銷信託後，黃瓊玉於
      105年11月24日以買賣為原因移轉登記給蔡憲忠，蔡憲忠
      於108年2月22日以買賣為原因移轉登記給原告，黃明堆將
      其持分於107年4月10日以買賣為原因移轉登記給陳威良。
    ⒊就坐落彰化縣○○市○○段0000地號土地，經前案（本院106年
      度訴字第794號、台灣高等法院台中分院108年度上易字第
      42號）確定判決認定，香山段1444地號土地作為封閉式社
      區之部分土地，而與被告有使用借貸契約，並有香山段14
      44地號土地有前共有人黃明堆、黃瓊玉有出具土地使用權
      同意書給被告，基於誠實信用原則，該使用借貸契約對於
      蔡憲忠繼續存在，被告有使用權。
    ⒋系爭土地之使用情形，如附圖（即彰化縣員林地政事務所
      土地複丈成果圖收件日期文號106年12月28日員土測字地2
      631、2632號）所示:
      ⑴編號A2部分面積380平方公尺土地上，有紅磚道路。
      ⑵編號A3部分面積27平方公尺土地上，有水泥道路。
      ⑶編號A4部分面積198平方公尺土地上，有柏油道路。
      ⑷編號C2部分面積246平方公尺土地上，有花台。
      ⑸編號D3部分面積288平方公尺土地上，有其他雜物。
    ⒌前項（即⒋）所示土地上地上物，均為幸甫公司合建時所設
      置，目前由被告管理使用。
    ⒍系爭土地，自94年6月1日為黃明堆、黃瓊玉共有，黃瓊玉
      為園林國寶第二期社區之建商幸甫公司之負責人，黃明堆
      為參與合建地主。依彰化縣政府使用執照所示，園林國寶
      第二期社區建案於94年9月23日開工，95年4月28日竣工。
        
    ⒎系爭土地目前位於園林國寶第二期社區之內。
  ㈡兩造爭執事項:
    ⒈系爭土地之前地主黃明堆、黃瓊玉，有無同意園林國寶二
      期社區住戶使用？
    ⒉被告是否為無權占有？
    ⒊蔡憲忠於108年2月22日以買賣為原因，將益民段133地號土
      地與香山段1444地號土地移轉給原告，有無將土地現狀告
      知原告，原告於買受前亦曾勘查現狀？
    ⒋原告行使權利，有無違反誠實信用原則？
四、得心證之理由：
  ㈠查系爭土地為原告所有，地上物分布情形如附圖所示，編號A
    2部分面積380平方公尺土地上有紅磚道路，編號A3部分面積
    27平方公尺土地上有水泥道路，編號A4部分面積198平方公
    尺土地上有柏油道路，編號C2部分面積246平方公尺土地上
    有花台，上開地上物均為幸甫開發實業有限公司合建時所設
    置，目前由被告管理使用，而附圖編號D3部分面積288平方
    公尺土地上有其他雜物，系爭土地目前位於園林國寶第二期
    社區之內等事實，為兩造所不爭執，且有土地登記第一類謄
    本、地籍圖謄本、彰化縣員林地政事務所土地複丈成果圖（
    收件日期文號106年12月28日員土測字地2631、2632號）可
    憑，堪信為真實。
　㈡按所有人對於無權占有或侵奪其所有物者，得請求返還之；
    對於妨害其所有權者，得請求除去之，民法第767條定有明
    文。又請求返還所有物或排除侵害之訴，若原告已證明對於
    系爭物有所有權之存在，而被告係以有權占有為抗辯者，應
    由被告對於其有占有權源負舉證之責。經查:被告雖答辯稱
    系爭土地原共有人黃瓊玉、黃明堆與被告間有使用借貸契約
    等語，然此為原告所否認，而證人即幸甫開發實業有限公司
    實際負責人林世雄到庭證述略謂:該公司係伊成立，用配偶
    黃瓊玉名義擔任負責人，95年9月18日的土地使用同意書及9
    6年7月3日給管委會的土地使用同意書，只有同意大饒段86
    地號土地（按:重測後香山段1444地號）供社區住戶使用，
    系爭土地並沒有給住戶使用，因為系爭土地是屬於地主的私
    人財產，為了做美化有種植一些植物做綠化，當時地主並沒
    有跟園林國寶二期管理委員會協議使用系爭土地，系爭土地
    是所有權人自己使用，沒有給社區使用等語明確，且依95年
    9月18日的土地使用同意書及96年7月3日土地使用同意書之
    記載，同意供社區住○○○○○○○地○○○○段00地號土地（按:重測
    後香山段1444地號）而已，並未記載系爭土地在內，至於園
    林國寶2期廣告單所記載「社區專用花園」（卷111頁），亦
    據證人林世雄證述略謂:這是每一戶前面都有自己的空地，
    所以伊也有幫每一戶住戶做植栽美化，沒有包括系爭土地，
    只是住戶可以從視覺上有受到享受，但不能說系爭土地是他
    們的等語，足證系爭土地之前地主黃明堆、黃瓊玉與被告間
    ，並未成立使用借貸契約，故被告上開所辯，即非有據，未
    能採取。
　㈢又按權利之行使，不得違反公共利益，或以損害他人為主要
    目的。行使權利，履行義務，應依誠實及信用方法，民法第
    148條定有明文。又權利之行使，是否以損害他人為主要目
    的，應就權利人因權利行使所能取得之利益，與他人及國家
    社會因其權利行使所受之損失，比較衡量以定之。倘其權利
    之行使，自己所得利益極少而他人及國家社會所受之損失甚
    大者，基於權利社會化之基本內涵，非不得視為以損害他人
    為主要目的；至當事人行使權利，雖足使他人喪失利益，然
    茍非以損害他人為主要目的，即不在該條所定範圍之內。又
    所謂誠實信用之原則，係在具體的權利義務之關係，依正義
    公平之方法，確定並實現權利之內容，避免當事人間犧牲他
    方利益以圖利自己，自應以權利人及義務人雙方利益為衡量
    依據，並應考慮權利義務之社會上作用，於具體事實妥善運
    用之方法（最高法院107年度台上字第2210號民事判決可參
    ）。經查:
　⒈就附圖D3部分土地而言:此部分土地既在被告之社區範圍內且
    係無權占有，且被告亦自承該部分土地北側有住戶堆放水桶
    、桌椅等雜物並停放汽車，中段有住戶停放汽車情形，足見
    僅係少數住戶供私人使用而已，並未提供為社區公眾用途，
    則原告請求被告返還此部分土地，應為正當權利之行使，並
    未逾越其合法權利之範圍，尚難認原告之行為係以損害被告
    為主要目的，自無權利濫用而違反誠信原則之情形。從而，
    原告請求被告將附圖D3部分土地返還予原告，即屬有據，為
    有理由。
  ⒉就附圖A2、A3、A4、C2等部分土地而言:
　  ⑴查系爭土地附圖A2部分土地有紅磚道路，A3部分土地有水
      泥道路，A4部分土地上有柏油道路，C2部分土地有花台，
      均為幸甫公司合建時所設置，目前由被告管理使用一節，
      已為兩造所不爭執，且證人陳世雄亦證述略謂因為系爭土
      地是屬於地主的私人財產，為了做美化有種植一些植物做
      綠化，附圖A2是幸甫公司鋪設的，紅磚道大部分都是住戶
      在使用，是為了要讓社區比較漂亮而鋪設，但只是過道而
      已等語，足徵建商幸甫公司及系爭土地地主黃明堆、黃瓊
      玉，就附圖A2、A3、A4、C2之地上物，於被告96年7月間
      成立後，即已移交予被告管理處分，且被告使用該部分土
      地，原地主亦不會行使所有物妨害除去請求權及所有物返
      還請求權，應可認定。
　　⑵又依證人林世雄證述略謂:當時為了資金週轉向陳俊傑借款
      ，他指定要設定登記給蔡憲忠，所以香山段1439、1444地
      號及系爭土地、連同中東段737、757地號土地設定抵押權
      給蔡憲忠，後來因週轉不靈，就依陳俊傑決定，將土地移
      轉登記給蔡憲忠，我跟蔡憲忠不熟，陳俊傑有去看過現場
      ，所以陳俊傑知道系爭土地是位在園林國寶二期社區內，
      不清楚蔡憲忠有無去看過，伊有跟陳俊傑講警衛室旁邊這
      條通道就是附圖A、A1部分要給社區進出等語，以及林世
      雄另於本院106年度訴字第794號返還土地事件證述略謂:
      蔡憲忠與陳俊傑是一起的，跟陳俊傑借二千五百萬元，是
      設定另一塊中東段757地號土地抵押，後來銀行要求塗銷
      第二順位，塗銷以後陳俊傑要求其他擔保品，所以改為設
      定其他土地抵押，設定給蔡憲忠而非陳俊傑是他們決定的
      ，後來在陳俊傑辦公室，陳俊傑找代書來，就過戶給他，
      登記在蔡憲忠名下我不曉得，我只負責蓋章而已，登記給
      誰是他們決定的，我是面對面跟陳俊傑談，蔡憲忠坐在斜
      對面的沙發，當時已經在洽談辦過戶等語（見該卷228-22
      9頁），可知蔡憲忠與陳俊傑2人對於出借資金一事，有一
      定程度之合作關係，蔡憲忠亦在場，對於陳俊傑與林世雄
      之債權債務關係，並非毫無所悉，則陳俊傑既已知悉系爭
      土地現場使用情形，蔡憲忠取得系爭土地所有權前，對於
      系爭土地如附圖A2、A3、A4、C2等部分土地由被告使用之
      情形，當知之甚稔，經蔡憲忠於104年10月5日以買賣為原
      因取得系爭土地所有權後，於106年7月3日就系爭土地與
      相鄰之香山段1444地號土地提起訴訟，嗣就系爭土地撤回
      訴訟之一部，經本院106年度訴字第794號於107年11月21
      日判決蔡憲忠敗訴後，蔡憲忠提起上訴，並於108年2月22
      日以買賣為原因將系爭土地及香山段1444地號土地均移轉
      登記給原告，原告再於前案二審（即台灣高等法院台中分
      院108年度上易字第42號）承當訴訟，衡諸常情，買賣不
      動產非如同買賣日常生活用品，其價格不菲，衡情買受不
      動產，尤其是土地之人，必屬慎重，不可能會在不知土地
      占有情形及緣由之情況下輕率購買土地，故原告對於系爭
      土地如附圖A2、A3、A4、C2等部分土地為被告占用狀態外
      觀，當知之甚稔，自難諉為不知。
　　⑶被告因建商幸甫公司將附圖A2、A3、A4、C2之地上物交付
      被告而占有使用該部分土地已達二十餘年，且附圖A2部分
      土地有紅磚道路，A3部分土地有水泥道路，A4部分土地上
      有柏油道路，C2部分土地有花台，倘若准許原告訴請拆除
      地上物並返還土地，不但對於被告之社區住戶造成出入不
      便之重大損失，且就社會整體利益觀之，更影響多數之社
      區住戶之正常作息活動，損失不小；而原告取回此部分土
      地，因A2土地地形不規則，A3土地面積僅27平方公尺、A4
      及C2土地均地形狹長，而原告縱使取回上開土地，亦難以
      另為他用，所得利益極小，且上開土地供被告社區住戶使
      用情形，並非原告受讓系爭土地前所不知，經衡量雙方利
      益後，應評價為原告自己所得利益甚少，而他人所受之損
      失極大，核屬以損害他人為主要目的，顯屬權利濫用，而
      權利濫用係誠實信用原則之重要類型，在適用範圍上涵蓋
      了權利之行使以損害他人為主要目的，蓋因此種情形其權
      利之行使莫不違反誠實信用原則，故被告主張原告請求除
      去附圖A2、A3、A4、C2土地上之地上物並返還該部分土地
      ，違反民法第148條規定等情，應堪採信。
　　⑷從而，原告依民法第767條第1項之規定，請求被告將附圖A
      2部分之紅磚道路、A3部分之水泥道路、A4部分之柏油道
      路、C2部分之花台除去騰空，並返還該部分土地，違反民
      法第148條規定，不應准許。
  ㈣綜上所述，原告請求被告將系爭土地如附圖所示編號D3部分
    之土地返還予原告，為有理由，應予准許；其餘請求則無理
    由，未准許，應予駁回。
  ㈤本件原告勝訴部分，原告及被告分別陳明願供擔保請准宣告
    假執行及免為假執行，經核無不合，爰分別酌定相當擔保金
    額准許之。至原告敗訴部分，其假執行之聲請因訴之駁回而
    失去可依附之訴，應併予駁回。
  ㈥本件事證已明，兩造其餘主張陳述及所提之證據，經審酌後
    認為對於判決結果不生影響，就不再逐一論述，附此敘明。
  ㈦訴訟費用負擔之依據：民事訴訟法第79條。
中　　華　　民　　國　　111 　年　　3 　　月　　23　　日
                  民事第二庭    法　官　陳弘仁
以上正本係照原本作成。
如對判決上訴，應於判決送達後20日內向本院提出上訴狀。如委
任律師提起上訴者，應一併繳納上訴審裁判費。
中　　華　　民　　國　　111 　年　　3 　　月　　23　　日
                                書記官　許雅涵